【裁判字號】    95,訴,49
【裁判日期】    950628
【裁判案由】    偽造有價證券等
【裁判全文】
臺灣宜蘭地方法院刑事判決                95年度訴字第49號
    公  訴  人  臺灣宜蘭地方法院檢察署檢察官
    被      告  甲○○○
    指定辯護人  本院公設辯護人丙○○
上列被告因偽造有價證券等案件，經檢察官提起公訴（九十四年
度偵字第二００號），本院判決如下：
    主  文
甲○○○連續意圖供行使之用，而偽造有價證券，處有期徒刑
年陸月。
扣案偽造之票號七四六三六六號，發票日九十二年八月十四日，
面額新臺幣一百萬元之本票（含其上偽造之「林紫微」簽名）及
偽造之票號七四六三七０號，發票日九十二年九月五日，面額新
臺幣四十五萬元之本票（含其上偽造之「黃世凱」簽名）各壹紙
，均沒收之。
    事  實
一、甲○○○基於意圖為自己不法所有之概括犯意，於民國九十
    二年八月間某日，假意邀同乙○○○一起炒作股票短線獲利
    ，致使乙○○○陷於錯誤而自同年八月間某日起，至同年十
    月間某日止，陸續在宜蘭縣羅東鎮○○路八十八之六號乙○
    ○○住處樓下及該住處，交付甲○○○共計新臺幣（下同）
    五十萬後，甲○○○為取信於乙○○○，遂基於意圖供行使
    之用之概括犯意，先於九十二年八月十四日，在其位於宜蘭
    縣羅東鎮○○路二三三巷十一號住處，未經林紫微之同意，
    偽造林紫微之簽名並盜蓋林紫微之印章而偽造林紫微名義簽
    發之票號七四六三六六號，面額一百萬元，發票日九十二年
    八月十四日之本票一紙，再於同年九月五日在其上開住處，
    未經黃世凱之同意，偽造黃世凱之簽名並盜蓋黃世凱之印章
    而偽造黃世凱之名義開立票號七四六三七０號，面額四十五
    萬元，發票日九十二年九月五日之本票一紙後，在乙○○○
    前開住處附近之鐵道旁，將前揭由其偽造之上開二紙本票交
    予乙○○○供作擔保而行使之。嗣隔約半月，因乙○○○屢
    向甲○○○催討投資炒作股票短線之資金，甲○○○即承前
    意圖為自己不法所有之概括犯意，向乙○○○訛稱操作股票
    已獲利十萬元，並表示欲以其友人「游翠華」開立之面額九
    十萬元支票用以償還乙○○○先前提供之資金五十萬元及獲
    利之十萬元，但乙○○○需再支付三十萬元補足差額，乙○
    ○○因急欲索回投資資金，遂陷於錯誤而陸續向親友籌款後
    ，於同年十一月間，在其上開住處樓下、羅東博愛醫院附近
    工作之自助餐廳及旁邊之土地公廟等處，陸續交付二十四萬
    六千五百元，餘額甲○○○則表示將代為補齊。嗣因乙○○
    ○又數度向甲○○○追討該紙「游翠華」開立之面額九十萬
    元支票，甲○○○竟再承前為自己不法所有之概括犯意，向
    乙○○○謊稱「游翠華」自桃園將前開支票帶往宜蘭途中，
    因發生車禍已成植物人，現昏迷不醒，該紙支票亦遭警查扣
    無法領回，故將以另名友人「陳慧美」簽發之面額一百二十
    五萬元支票償還欠款，惟乙○○○仍須補齊差額三十萬元，
    乙○○○為求取回業已支付之款項，乃又陷於錯誤而陸續再
    向親友調借二十八萬八千元後，在上揭地點等處交予甲○○
    ○後，因甲○○○仍無法依約交付所稱之「陳慧美」開立面
    額一百二十五萬支票，更於乙○○○一再催討後，又承前為
    自己不法所有之概括犯意，出言詐稱：該紙「陳慧美」簽發
    之支票在友人「王美雪」手中，但因其與「王美雪」有債務
    糾紛，故需乙○○○出資委請律師始得取回該紙支票等語，
    致使乙○○○陷於錯誤，而自九十三年九月二日起，屢向親
    友借款後，亦在其上開住處與住處附近之土地公廟等處陸續
    支付五萬元、一萬元不等之款項共計十四萬八千元予甲○○
    ○，更於同年月二十二日在宜蘭縣蘇澳鎮○○路一五五號向
    陳木枝借得二十萬元後，旋於同日十五時三十五分許，與甲
    ○○○同至宜蘭縣宜蘭市○○路○段一百三十號之郵局，依
    甲○○○之指示匯出律師費用二十萬元至00000000
    000000號郵局帳戶內並取得存款明細（儲戶收執聯）
    ，然前開帳戶竟係甲○○○開立之帳戶，且甲○○○亦於同
    日及同年月二十三日與同年月二十五日，先後將乙○○○匯
    入之二十萬元提領一空，而前後以支付律師費之名義向乙○
    ○○詐得三十四萬八千元。然因甲○○○遲遲無法償還借款
    抑或支付其所稱之支票，經乙○○○一再索討後，仍承前為
    自己不法所有之概括犯意，再向乙○○○偽稱：「王美雪」
    在新竹縣境內曾開立國泰世華銀行帳戶，經與該行襄理聯繫
    後，該行襄理同意先予凍結帳戶，但需支付該行襄理、主任
    及承辦員「方小姐」佣金共計二十三萬四千元等語，乙○○
    ○屢因無法索回款項，乃又陷於錯誤而再陸續向親友籌款，
    先後在前述地點等處共支付二十三萬四千元予甲○○○。嗣
    經友人提醒，乙○○○始認係遭甲○○○設局詐騙，共計已
    遭詐得一百六十一萬六千五百元。
二、案經乙○○○訴由臺灣宜蘭地方法院檢察署檢察官偵查起訴
    。
    理  由
一、訊據被告甲○○○固坦承未經「林紫微」及「黃世凱」之同
    意，先後擅自以「林紫微」與「黃世凱」之名義，於票載發
    票日在其位於宜蘭縣羅東鎮○○路二三三巷十一號住處偽造
    「林紫微」與「黃世凱」之簽名並各盜蓋印章後，偽造完成
    前述本票二紙等情不諱，惟矢口否認有何偽造有價證券及詐
    欺等犯行，並辯稱：其偽造「林紫微」與「黃世凱」名義簽
    發之本票，係在地下錢莊之人對之追討欠款時，向地下錢莊
    之人證明其有還款能力，俟其收得票款後即可還債而藉以拖
    延還款；且該二紙本票乃乙○○○至其住處竊得，非其交付
    乙○○○供作借款擔保；又起訴事實所稱其詐騙乙○○○之
    過程皆非實情，其從未邀集乙○○○投資股票買賣，亦僅向
    乙○○○借款二萬元，但乙○○○竟以地下錢莊之利息予以
    計算，其前後已支付三萬二千元利息，惟乙○○○竟擅將二
    萬元欠款借據改為二十萬元等語。惟查：
  (一)偽造「林紫微」、「黃世凱」名義簽發之本票二紙部分：
  1.被告甲○○○前於偵查中已自承：其向乙○○○借款，才交
    付偽造之「林紫微」、「黃世凱」簽發之本票予乙○○○供
    作擔保等語綦詳，核與告訴人乙○○○歷次指述情節契合一
    致，堪徵被告此部分自白之情節應與真實相符而可採憑。
  2.被告甲○○○雖於事後翻異前詞而持：其偽造「林紫微」與
    「黃世凱」名義簽發之本票，係在地下錢莊之人對其追討欠
    款時，向地下錢莊之人證明其有還款能力，俟其收得票款後
    即可還債等語置辯。然衡諸一般日常生活之經驗法則與論理
    法則，倘地下錢莊之人前來追討欠款時，見被告甲○○○持
    有「林紫微」、「黃世凱」所簽發，面額總計一百四十五萬
    元之本票二紙，即可要求被告甲○○○在本票背書後取走該
    二紙本票，或自行向「林紫微」、「黃世凱」追討票款或向
    甲○○○行使背書之追索權利，焉有得見被告甲○○○持有
    該二紙本票時先行離去，待日後被告取得票款後再行追討，
    而無法取得立即之清償抑或任何債權保障之理。況若日後被
    告甲○○○於取得票款後，旋將票款用磬抑或清償他筆債務
    ，地下錢莊之人又將如何追討欠款？秉上皆徵被告甲○○○
    所辯情節實已完全悖離常情事理，顯無可採。
  3.被告甲○○○另以：其所偽造之「林紫微」、「黃世凱」名
    義簽發之本票二紙，乃乙○○○竊取所得等語置辯，亦顯核
    與事理相違而無可信。蓋告訴人乙○○○追討債款之對象乃
    被告甲○○○，若非被告甲○○○親自交付「林紫微」、「
    黃世凱」名義簽發之本票，且目的僅供擔保使用時，告訴人
    乙○○○為何不要求被告甲○○○予以背書？易言之，告訴
    人乙○○○未要求被告甲○○○在本票背書而僅取得向「林
    紫微」、「黃世凱」追討票面金額之權利，即徵該二紙本票
    之用途僅屬擔保使用，殆無疑義。再者，告訴人乙○○○並
    不認識「林紫微」或「黃世凱」，更對「林紫微」或「黃世
    凱」是否具有資力之重要事實毫無所悉，衡情論理應無竊取
    不知可否兌現之二紙本票之理。況告訴人乙○○○並不知該
    二紙本票乃被告甲○○○所偽造，其若逕行竊取，僅需被告
    甲○○○告知「林紫微」或「黃世凱」該二紙本票已遭竊，
    其又焉能行使票據權利？準此益徵被告甲○○○空言卸責，
    且飾詞推諉罪責之辯解，毫無可採。
  4.綜前各情，被告甲○○○就其偽造「林紫微」、「黃世凱」
    之簽名並盜蓋「林紫微」、「黃世凱」之印章而偽造完成前
    述本票二紙，乃係擔保向告訴人乙○○○之借款，應堪認定
    。此外，復有被告甲○○○偽造完成之前開本票二紙及「黃
    世凱」之印章一枚扣案可佐，被告甲○○○意圖供行使之用
    而偽造有價證券之犯行，事證已臻明確，犯行當堪認定，應
    予依法論科。
  (二)詐騙告訴人乙○○○部分：
  1.被告甲○○○先以邀同告訴人乙○○○炒作股票短線為由，
    訛詐告訴人乙○○○陸續提供資金五十萬元，隨後因屢遭告
    訴人乙○○○催討欠款，乃先後推託並藉口支付友人「游翠
    華」、「陳慧美」等支票清償，但須補足票面差額之方式，
    一再詐騙告訴人乙○○○，更誆稱需支付律師費用始能取得
    「陳慧美」支票，向告訴人乙○○○騙得金錢後，復偽稱需
    支付銀行襄理、主任與承辦員佣金才能凍結「王美雪」銀行
    帳戶之手法，再度詐得金錢等情，迭據告訴人乙○○○於偵
    審中到庭指訴綦詳。又告訴人乙○○○在其住處旁鐵道邊交
    付金錢予被告甲○○○，事後方知遭被告詐騙等情，則據證
    人李木春於偵查中結證：乙○○○於九十二年十二月間，因
    表示需支付律師費用而向其借款二萬五千元，其借出後在陽
    台看見乙○○○在住處旁鐵道邊將錢交給甲○○○等語、證
    人陳麗美於偵查中證稱：九十二年八月七日起至同年九月二
    十二日止，其陸續提領三十一萬八千元借予乙○○○，事後
    乙○○○告知款項皆遭人詐騙等語、證人顏淑枝於偵查中結
    證：九十二年八月間起，曾見過乙○○○與甲○○○在住處
    旁鐵道邊見面超過十次以上，亦曾於九十三年七月間見過乙
    ○○○在鐵道邊交付一包四方體之物品予甲○○○等語、證
    人陳木枝於偵查中結證：其於九十三年九月二十二日借款二
    十萬元予乙○○○用以支付律師費用等語及證人周錫琦於偵
    查中結證：九十二年十一、十二月間乙○○○陸續向其借款
    三次，金額分別為三萬元、三萬元及六萬元，事後乙○○○
    表示遭人詐騙，且金錢均係交予甲○○○等語綦詳，復有證
    人陳木枝、陳麗美所提出，其等二人各在蘇澳地區農會及宜
    蘭縣羅東鎮農會之存摺在卷足憑。又綜觀證人簡彩玉於偵查
    中結證：其於九十三年十一月一日借款五萬元予乙○○○等
    語、證人簡方阿嬌於偵查中結證：乙○○○於九十三年十二
    月十三日向其借款二萬元等語、證人張清輝於偵查中證稱：
    九十三年十二月初其借款十萬元予乙○○○等語、證人陳翰
    霖於偵查中結證：乙○○○於九十三年十一月十三日向其借
    款二萬元等語、證人張添壽於偵查中證述：九十三年十二月
    十二日其借乙○○○二萬元，事後乙○○○表示需借款匯予
    他人而又向其借款二、三次，其察覺有異，便未再借款等語
    、證人黃正欽於偵查中結證：九十三年十二月十二日其借款
    一萬元予乙○○○等語、證人簡茂庭於偵查中證稱：九十二
    年十月間借款二次予乙○○○，每次借款五萬元等語、證人
    簡范阿選於偵查中證稱：乙○○○於九十三年十二月間向其
    借款六萬元等語及證人陳進財於偵查中證述：九十三年十一
    月間乙○○○向其借款五萬元等語，更見告訴人乙○○○於
    九十二年八月間起至九十三年十二月間止之年餘期間內，陸
    續向親友借貸金錢之事實甚屬明確。從而，互核告訴人乙○
    ○○陸續向前開證人借款之金額、時間點及證人李木春、顏
    淑枝、陳麗美、陳木枝及周錫琦明確指證告訴人乙○○○曾
    表示借款係支付律師費用，或曾在住處旁鐵道邊見聞告訴人
    乙○○○交付款項予被告甲○○○，或於事後經告訴人表示
    遭人詐騙等情，經核皆與告訴人乙○○○指述遭被告甲○○
    ○施用詐術而訛騙金錢之過程大致吻合，足見告訴人乙○○
    ○指訴情節非虛，實堪採信。
  2.被告甲○○○雖另持：九十三年九月二十二日匯入其帳戶內
    之二十萬元乃其向國泰世華銀行、寶華銀行及華南銀行以預
    借現金所得之款項等語置辯。然衡諸常情，苟被告甲○○○
    當時之經濟狀態已呈窘迫之境，需以預借現金始能支應開銷
    時，應於銀行核撥預借現金款項時即刻提領支用，焉有將數
    家銀行核撥之金錢先全數匯集並匯入同一帳戶後，再提領使
    用之理。況其於本院審理時對此所持：其此舉之目的，乃係
    製作領款證明供地下錢莊之人催討債款時推託之用等辯解，
    亦顯與常情事理嚴重悖離而無可採。蓋地下錢莊出面索討債
    務時，並非僅欲查證債務人是否具有還款能力，而係立即討
    得金錢為目的，苟被告甲○○○果於地下錢莊之人前來討債
    時出具其所述之領款證明，其帳戶內之款項應已全數遭提領
    用以償還欠款，而無任由被告甲○○○將款項置於帳戶內，
    僅查證被告甲○○○是否具有還款能力後，即行離去之理。
    被告甲○○○所辯上情，要屬無據，同無可信。
  3.總上所陳，被告甲○○○屢屢施用詐術訛騙告訴人乙○○○
    ，致使告訴人乙○○○陷於錯誤而陸續向親友借款支付之各
    該事證已如前述，復有被告甲○○○出具之二十萬元借據在
    卷可稽，被告甲○○○徒以悖離常情事理之情詞狡言卸責，
    咸無可採。其基於為自己不法所有之概括犯意，屢屢施用詐
    術誆騙告訴人乙○○○而取得金錢之各該事證皆屬明甚，犯
    行堪可認定，應予依法論科。
二、核被告甲○○○之所為，係犯刑法第二百零一條第一項之偽
    造有價證券罪及同法第三百三十九條第一項之詐欺取財罪。
    其偽造本票內「林紫微」、「黃世凱」之簽名及盜蓋「林紫
    微」與「黃世凱」印章，乃偽造有價證券之階段行為，皆不
    另論罪。又其同時交付偽造之「林紫微」與「黃世凱」名義
    簽發之本票予告訴人乙○○○之行使偽造有價證券之低度行
    為，亦為偽造有價證券之高度行為所吸收，同不另論罪。另
    其先後偽造「林紫微」與「黃世凱」名義開立之本票，與多
    次施用詐術使告訴人乙○○○陷於錯誤而交付金錢之行為，
    各觸犯基本構成要件相同之罪，顯各基於概括犯意反覆為之
    ，各應依刑法第五十六條連續犯之規定，論以一罪並均加重
    其刑。惟其所為前開連續偽造有價證券罪及連續詐欺取財罪
    之二罪間，因具有方法、目的之牽連關係，應依刑法第五十
    五條牽連犯之規定，從一重之連續偽造有價證券罪處斷。爰
    審酌被告甲○○○不思循正常途徑獲取財物，竟一再施用詐
    術匡騙告訴人乙○○○，更以偽造有價證券為其詐騙手段，
    嚴重侵害被害人之財產法益，且犯後狡言飾究，再參酌其犯
    罪動機、目的、素行、智識程度、手段與造成被害人財產法
    益之實際侵害程度等一切情狀，量處如主文所示之刑。扣案
    由被告甲○○○偽造之本票二紙（含其上之「林紫微」簽名
    及「黃世凱」之簽名），皆應刑法第二百零五條之規定，不
    問屬於犯人於否，均併予諭知沒收；另扣案「黃世凱」之印
    章及未扣案之「林紫微」印章各一枚，因均非被告偽刻而供
    犯罪所用之物，乃不併予宣告沒收，特此敘明。
據上論斷，應依刑事訴訟法第二百九十九條第一項前段，刑法第
二百零一條第一項、第二百零五條、第三百三十九條第一項、第
五十五條、第五十六條，罰金罰鍰提高標準條例第一條前段，判
決如主文。
本案經檢察官賴慶祥到庭執行職務
中    華    民    國    95    年    6     月    28    日
                  刑事第三庭審判長法  官   黃永勝
                                  法  官   邱景芬
                                  法  官   陳嘉年
以上正本證明與原本無異。
如不服本判決應於收受本判決後10日內向本院提出上訴書狀，其
未敘述上訴理由者，並得於提起上訴後10日內向本院補提理由書
狀(均須按他造當事人之人數附繕本)「切勿逕送上級法院」。
                                  書記官  林嘉萍
中    華    民    國    95    年    6    月    30    日
附錄本案論罪科刑法條全文
刑法第二百零一條第一項
意圖供行使之用，而偽造、變造公債票、公司股票或其他有價證
券者，處三年以上十年以下有期徒刑，得併科三千元以下罰金。
刑法第三百三十九條第一項
意圖為自己或第三人不法之所有，以詐術使人將本人或第三人之
物交付者，處五年以下有期徒刑、拘役或科或併科一千元以下罰
金。


司法院資訊處製作；財團法人民間司法改革基金會備份。
